臺灣苗栗地方法院民事簡易判決  
110年度苗簡字第525號
原      告  鄭仲義  
            鄭建良  


共      同
訴訟代理人  劉繼蔚律師
被      告①鄭仁傑  
          ②鄭淙文  
          ③鄭慈慧  
          ④鄭如伶  
          ⑤鄭承熙  
          ⑥鄭鐥楨  


          ⑦鄭淑湛  

          ⑧鄭印庫  

          ⑨鄭堃煒  
          ⑩鄭景文  

          ⑪魏金堂  
          ⑫魏金慶  
          ⑬魏寶琴  
          ⑭魏應津  
          ⑮陳鄭喜妹
          ⑯陳鄭秀英
          ⑰鄭秀樓  
          ⑱陳秀鳳  

          ⑲鄭和順  
          ⑳鄭孟嬌  

          ㉑鄭孟純  
          ㉒鄭興隆  
          ㉓鄭金米  
          ㉔鄭碧霞  
          ㉕鄭天賜  
          ㉖鄭朝仁  
          ㉗鄭雅真  
          ㉘鄭佳欣  
          ㉙鄭秀香  

          ㉚鄭美雲  
          ㉛鄭文銘  
          ㉜鄭泰安  

          ㉝鄭甲宏  
          ㉞鄭福星  
          ㉟鄭芯沂  
          ㊱鄭玲弘  
          ㊲鄭鴻森  
          ㊳梁游寶琴

          ㊴梁瑞昌  

          ㊵梁瑞文  
          ㊶梁惠玲  
          ㊷梁麗玉  

          ㊸吳桂菊  

          ㊹梁開雄  
          ㊺梁開盛  
          ㊻梁開順  
          ㊼梁開元  
          ㊽尤梁雪霞

          ㊾吳英忠  

          ㊿鄭漢騰  
          鄭印堃  
          吳彩惠  
          鄭蒼烈  
          鄭添進  
          鄭嘉正  
          鄭素貞  
          張鄭素珍

          鄭素月  

          鄭素慎  
          林文助  
          王林寅  
          葉林每  

          邱林月鳳
上列當事人間請求塗銷地上權登記事件，本院於民國111年1月27
日言詞辯論終結，判決如下：
　　主  文
被告㊳梁游寶琴至邱林月鳳應就附表編號1地上權辦理繼承登記
  ，並將該地上權登記予以塗銷。
附表編號2地上權應予終止。
被告①鄭仁傑至㊲鄭鴻森應就附表編號2地上權辦理繼承登記，並
  將該地上權登記予以塗銷。
訴訟費用由原告負擔。
　　事實及理由
壹、程序部分：
    除被告鄭承熙、鄭鐥楨、鄭淑湛、鄭堃煒外，其餘被告經合
    法通知，均未於言詞辯論期日到場，核無民事訴訟法第386
    條各款所列情形，爰依原告聲請，由其一造辯論而為判決。
貳、實體方面：
一、原告主張：原告係苗栗縣○○鎮○○段00000地號土地（下稱系
    爭土地）之全體共有人，而系爭土地：
  ㈠設定如附表編號1地上權予訴外人鄭張阿屘，惟該地上權已因
    存續期間屆至而當然消滅，且系爭土地上建物已滅失不存在
    ，爰依民法第767條第1項中段規定，請求鄭張阿屘之繼承人
    即被告㊳至辦理繼承登記，另塗銷該地上權登記等語。並聲
    明：如主文第1項所示。
  ㈡設定如附表編號2地上權予訴外人鄭臨，然該地上權設定迄今
    已近60年，系爭土地上建物已滅失，並經苗栗縣政府認屬地
    籍清理清查辦法第3條第7款得依法清理之土地，是該地上權
    顯已失其地上權存續目的，爰依民法第833條之1、第767條
    第1項中段規定，請求終止該地上權，並命鄭臨之繼承人即
    被告①至㊲辦理繼承登記後，塗銷該地上權登記等語。並聲明
    ：如主文第2、3項所示。
、被告則以：
  ㈠鄭雅真、鄭佳欣、鄭朝仁：原地上權人鄭臨逝世已久，並無
    妨害系爭土地所有權之圓滿，系爭土地上建物早已滅失，原
    告得依地籍清理條例第29條申請塗銷登記；又被告不清楚有
    附表編號2地上權，無繼承該地上權，原告因繼承取得系爭
    土地已逾46年，無權請求被告繼承該地上權並塗銷等語，資
    為抗辯。並聲明：原告之訴駁回（卷二第285至289頁）。
  ㈡被告鄭承熙、鄭鐥楨、鄭淑湛、鄭堃煒：均同意原告請求（
    卷二第340頁）。
　㈢其餘被告未於言詞辯論期日到場，亦未提出書狀做何聲明、
    主張或陳述。
三、本院之判斷：
  ㈠就附表編號1地上權：
  ⒈按因繼承而取得不動產物權者，非經登記，固不得處分其物
    權，但為訴訟經濟計，當事人一訴請求辦理繼承登記後再為
    分割，並無不可（最高法院71年度台上字第3729號判決意旨
    參照）。經查，附表編號1地上權仍登記於鄭張阿屘名下（
    卷一第85至87頁系爭土地登記第一類謄本），而鄭張阿屘業
    於民國68年11月16日逝世，被告㊳至為其繼承人，渠等均未
    拋棄繼承，此有原告陳報之鄭張阿屘繼承系統表、手抄戶籍
    謄本、電子戶籍謄本及本院查詢拋棄繼承資料（卷一第257
    至331頁、卷二第81至87頁、第97、103頁）在卷可稽，是被
    告㊳至既已繼承附表編號1地上權，依上所述，須先辦理繼
    承登記方得處分，是原告請求渠等就附表編號1地上權辦理
    繼承登記，應予准許。
  ⒉次按地上權並無如民法第451條之規定，其期限屆滿後，自不
    生當然變更為不定期之效果，定有存續期間之地上權，於限
    期屆滿時，地上權當然消滅（最高法院93年度台上字第834
    號判決意旨參照）。則附表編號1地上權存續期間係自38年1
    月1日起至58年12月末日止（卷一第85至87頁系爭土地登記
    第一類謄本），其存續期間業已屆滿而當然消滅，故原告依
    民法第767條第1項中段規定請求鄭張阿屘之繼承人即被告㊳
    至塗銷該地上權登記，亦屬有據，應予准許。
  ㈡就附表編號2地上權：
  ⒈復按稱普通地上權者，謂以在他人土地之上下有建築物或其
    他工作物為目的而使用其土地之權；地上權未定有期限者，
    存續期間逾20年時，法院得因當事人之請求，斟酌地上權成
    立之目的、建築物或工作物之種類、性質及利用狀況等情形
    ，定其存續期間或終止其地上權（民法第832條、第833條之
    1）。則附表編號2地上權係於41年收件設定，存續期間無限
    期，而經本院現場履勘後，系爭土地上部分為雜草、部分種
    植作物，無可見之地上物（卷二第309至320頁本院勘驗筆錄
    、空照圖、勘驗照片），故該地上權存續期間已逾20年，而
    系爭土地上亦無地上物，足認該地上權成立之目的已不存在
    ，爰依上開規定終止該地上權。
  ⒉又附表編號2地上權仍登記於鄭臨名下（卷一第87頁系爭土地
    登記第一類謄本），而其業於64年2月13日逝世，被告①至㊲
    為其繼承人，渠等均未拋棄繼承，此有原告陳報之鄭臨繼承
    系統表、手抄戶籍謄本、電子戶籍謄本及本院查詢拋棄繼承
    資料（卷一第89至215頁、第513頁、卷二第53至63頁、第81
    、85頁、第101至103頁）在卷可證，是被告①至㊲既已繼承該
    地上權，依前開所述，須先辦理繼承登記方得處分，是原告
    請求渠等就該地上權辦理繼承登記，並因該地上權業經終止
    ，故併依民法第767條第1項中段規定請求渠等亦應塗銷該地
    上權登記，均應准許。
  ⒊被告鄭雅真、鄭佳欣、鄭朝仁雖以前詞置辯。然地籍清理條
    例第29條第1項規定「中華民國45年12月31日以前登記之地
    上權，未定有期限，且其權利人住所不詳或行蹤不明，而其
    土地上無建築改良物或其他工作物者，土地所有權人得申請
    塗銷登記，由登記機關公告三個月，期滿無人異議，塗銷之
    」，故該項規定係以「權利人住所不詳或行蹤不明」為前提
    ，附表編號2登記地上權人僅係逝世，且已查得繼承人，自
    無該項規定之適用；又渠等抗辯未繼承該地上權，然民法第
    1148條第1項規定「繼承人自繼承開始時，除本法另有規定
    外，承受被繼承人財產上之一切權利、義務」，則鄭燕昌為
    鄭臨之繼承人而繼承該地上權，被告鄭雅真、鄭佳欣、鄭朝
    仁係鄭天良之子女，鄭天良早於鄭燕昌逝世，故渠等為鄭燕
    昌之代位繼承人，且查無渠等於鄭燕昌逝世後之法定期間內
    聲請拋棄繼承（卷二第53至63頁），足認渠等已繼承該地上
    權；再已登記不動產所有人之除去妨害請求權，依其性質無
    民法第125條消滅時效規定之適用（司法院大法官釋字第164
    號解釋文參照），故縱使原告係分別於63年6月14日、70年1
    2月16日繼承系爭土地（卷一第85頁系爭土地登記第一類謄
    本），渠等行使所有物除去妨害請求權，亦無罹於時效問題
    。故渠等上開所辯，均不足採。
四、本件事證已臻明確，兩造其餘攻擊防禦方法及所提證據，經
    核於判決結果無影響，爰不逐一贅述。
五、末按因共有物分割、經界或其他性質上類似之事件涉訟，由
    敗訴當事人負擔訴訟費用顯失公平者，法院得酌量情形，命
    勝訴之當事人負擔其一部（民事訴訟法第80條之1）。本件
    原告勝訴之因，部分係因民法第833條之1於99年2月3日新增
    規定之故，且被告係因繼承分別取得附表編號1、2地上權，
    渠等或因未能知悉繼承該等地上權而未及塗銷，難以歸責於
    被告，而終止該等地上權之結果，亦純屬利於原告，原告亦
    願負擔本件訴訟費用（卷二第341頁）。本院斟酌上開情形
    ，認本件訴訟費用由原告負擔，較為公平，茲參照民事訴訟
    法第80條之1規定法理，命由原告負擔本件訴訟費用。
中　　華　　民　　國　　111 　年　　1 　　月　　27　　日
                  苗栗簡易庭  法  官  劉奕榔
【附表】
項目 編號 坐落土地 地上權內容 1 苗栗縣○○鎮○○段00000地號土地 權利人：鄭張阿屘 權利種類：地上權 收件年期：民國39年 登記日期、字號：39年10月6日苑裡字第000823號 權利範圍：全部（1分之1） 存續期間：自民國38年1月1日起至民國58年12月末日止 設定權利範圍：99.17平方公尺 2  權利人：鄭臨 權利種類：地上權 收件年期：民國41年 登記日期、字號：41年11月24日苑裡字第000844號 權利範圍：全部（1分之1） 存續期間：無限期 設定權利範圍：壹部設定貳伍坪 
以上正本係照原本作成。
如對本判決上訴，須於判決送達後20日內向本院提出上訴狀（須
附繕本）。如委任律師提起上訴者，應一併繳納上訴審裁判費。
                              書記官  江秋靜
中　　華　　民　　國　　111 　年　　1 　　月　　27　　日